臺灣高等法院高雄分院刑事判決　　　　99年度上訴字第2043號
上　訴　人　臺灣高雄地方法院檢察署檢察官
上　訴　人
即　被　告　鍾政廷
選任辯護人　余景登律師
被　　　告　林雅鈴
上列上訴人因被告偽造有價證券等案件，不服臺灣高雄地方法院
99年度訴字第838 號中華民國99年10月21日第一審判決（起訴案
號：臺灣高雄地方法院檢察署98年度偵緝字第1283、1284、1285
、1286號），提起上訴，本院判決如下：
     主  文
上訴駁回。
     事  實
一、鍾政廷自民國95年1 月間起，在其原位於高雄縣仁武鄉○○
    路345 號之住處，召集起迄時間為95年1 月15日至96年10月
    15日、每會新台幣（下同）1 萬元之互助會共22會，並自任
    會首，召集會員李三梅、李春梅、朱耀偉、李美桂、黃金吉
    等人為會員，約定每月15日開標。詎鍾政廷意圖為自己不法
    之所有，利用會員多以電話聯絡確認，而未到場參與開標，
    於95年2 月15日，未經朱耀偉之同意，以口頭向李三梅等活
    會會員訛稱由朱耀偉以1700元得標，致不知情之李三梅、李
    春梅、黃金吉等活會會員20人（即除會首鍾政廷、會員朱耀
    偉以外之會員）陷於錯誤，而各支付會款8300元予鍾政廷，
    共計詐得16萬6000元。嗣該會於95年9 月間倒會，李三梅、
    李春梅等人追討無著，始知悉上情。
二、鍾政廷復基於偽造有價證券之犯意，未經其弟鍾政光之授權
    ，竟於95年3 月30日某時許，在高雄縣仁武鄉○○路345 號
    房屋內，擅以鍾政光及鍾政光所負責經營之泰貞企業行名義
    為本票共同發票人，偽造「鍾政光」之署名1 枚，及盜用「
    鍾政光」與「泰貞企業行」之印章，蓋用「鍾政光」與「泰
    貞企業行」印文各1 枚於編號WG0000000 號、發票日95年3
    月30日、金額198 萬3000元本票之發票人欄位上，持向李三
    梅行使，足生損害於鍾政光、泰貞企業行及李三梅。嗣因鍾
    政廷於98年10月16日因案接受臺灣高雄地方法院檢察署檢察
    事務官詢問時，主動供認，而查悉上情。
三、案經李三梅告訴臺灣高雄地方法院檢察署檢察官偵查起訴。
     理  由
壹、證據能力部分：
    按被告以外之人於審判外之陳述，雖不符刑事訴訟法第159
    條之1 至之4 等4 條之規定，而經當事人於審判程序同意作
    為證據，法院審酌該言詞陳述或書面陳述作成時之情況，認
    為適當者，亦得為證據；又當事人、代理人或辯護人於法院
    調查證據時，知有刑事訴訟法第159 條第1 項不得為證據之
    情形，而未於言詞辯論終結前聲明異議者，視為有前項之同
    意，同法第159 條之5 定有明文。本案下列所引用之供述及
    非供述證據，業經本院依法踐行調查證據程序，公訴人、被
    告、辯護人等均不爭執各該證據之證據能力，且迄本院言詞
    辯論終結前未就上開證據之證據能力聲明異議，又查無依法
    應排除其證據能力之情形，是後述所引用證據之證據能力均
    無疑義，依法自有證據能力，均得作為本案證據。
貳、被告鍾政廷部分：
一、事實一部分：
  (一)訊據上訴人即被告鍾政廷固坦承有於上揭時地召集互助會，
    及於95年2 月15日以口頭向李三梅等活會會員稱由朱耀偉以
    1700元得標，而向活會會員20人各收取會款8300元等情，惟
    矢口否認有何詐欺取財犯行，辯稱：因鍾政光和朱耀偉是合
    夥關係，被告標朱耀偉的會有經過鍾政光的同意，並無詐欺
    取財罪嫌云云。
  (二)經查：
    1.被告鍾政廷自95年1 月間起，在其原位於高雄縣仁武鄉○
      ○路345 號之住處，召集起迄時間為95年1 月15日至96年
      10月15日、每會新台幣1 萬元之互助會共22會，並自任會
      首，召集會員李三梅、李春梅、朱耀偉、李美桂、黃金吉
      等人為會員，約定每月15日開標，嗣被告鍾政廷於95年2
      月15日，以口頭向李三梅等活會會員稱由朱耀偉以1700元
      得標，致李三梅、李春梅、黃金吉等活會會員共20人（即
      除會首被告鍾政廷、會員朱耀偉以外之會員）各支付會款
      8300元予被告鍾政廷，共計得會款16萬6000元，嗣該會於
      95年9 月間倒會等情，業據被告鍾政廷坦承不諱（見原審
      法院訴字卷第36頁），核與證人李三梅、朱耀偉、李美桂
      、鍾政光於原審法院審理時證述相符（見原審法院訴字卷
      第51頁至第60頁），並有互助會名單（見偵一卷第3 頁）
      、切結書（見偵一卷第4 頁）、互助會會員名單（見偵三
      卷第73頁）、收取活會會員會款金額單（見原審法院訴字
      卷第26頁）各1 紙可稽，堪認為真實。
    2.被告雖辯稱：其弟鍾政光與朱耀偉合開公司，伊有請鍾政
      光徵得朱耀偉之同意，始於上揭時地以上開金額標會云云
      。惟查：被告鍾政廷因會員多以電話聯絡確認，而未到場
      參與開標，未經朱耀偉之同意，而於95年2 月15日即以口
      頭向李三梅等活會會員訛稱由朱耀偉以1700元得標等情，
      業據證人李三梅於原審法院審理時證稱：伊參加之上開互
      助會開標後，被告鍾政廷會以電話告知伊其他人標金，伊
      會寫在互助會單上，伊會寫在互助會單上，伊只曾至開標
      現場1 次，並不認識朱耀偉等語（見原審法院訴字卷第51
      頁背面、第52頁背面、第53頁背面）；另證人朱耀偉於原
      審法院審理時則證稱：伊有參加上開互助會，每個月會款
      交給鍾政光，由其轉交被告鍾政廷，但有時伊會親自交付
      會款給被告鍾政廷，該互助會伊從未標過會，亦未曾將會
      員資格讓與被告鍾政廷，止會時，伊仍是活會，該互助會
      之成員，伊僅認識被告鍾政廷、鍾政光等語（見原審法院
      訴字卷第54頁正背面）明確，足見被告鍾政廷未經朱耀偉
      之同意，即擅於上開時間冒標其會款之事實，已可認定。
      至被告被告鍾政廷雖辯稱：伊是透過鍾政光告知朱耀偉，
      且朱耀偉之會款是由鍾政光所繳納云云，惟證人朱耀偉於
      原審法院審理時證稱：「（該會是你自己參加的嗎？）自
      己參加，我跟鍾政光之前是同事，我每個月會款都交給鍾
      政光，請他轉交給鍾政廷，有時候我自己會把會款拿過去
      。」、「（會錢是你自己的錢還是公司的錢？）我自己的
      錢。（是你自己的名義參加的嗎？）是。（你繳的會錢跟
      鍾政光有無關係？）沒有。」等語（見原審法院卷第54頁
      背面、第55頁背面）明確，可見鍾政光僅曾代朱耀偉轉交
      會款予被告鍾政廷，朱耀偉參與上開互助會之會員資格、
      會款均係由其自己決定，與鍾政光無關。況且，被告鍾政
      廷於上開互助會止會後，亦已返還證人朱耀偉先前所繳之
      活會會款7 萬餘元等情，已為被告鍾政廷所不爭執，並據
      證人朱耀偉於原審法院審理時證述：「（偵查中所述該會
      沒有損失，因為後來鍾政廷有還給你七萬多元，是否實在
      ？）實在，鍾政廷有還我錢。（是否因為你是活會，且之
      前已經繳了七萬多元會款，所以鍾政廷才還你？）是。」
      等語（見原審法院第55頁背面）無訛，足見被告鍾政廷與
      朱耀偉於止會後結算時，亦均認朱耀偉係「活會」之資格
      ，亦即上開互助會朱耀偉並未標會，亦未讓與資格與被告
      鍾政廷，始會返還朱耀偉所繳納之互助會款。至證人鍾政
      光雖於原審法院審理時證稱：伊與朱耀偉均有參加上開互
      助會，會款係由合資之公司資金繳納云云，惟其上開證述
      與朱耀偉所述不合，又縱其所述屬實，但公司之資金既已
      經取出並用以分別繳納朱耀偉、鍾政光會員名義之上開互
      助會會款，則該資金已分屬朱耀偉、鍾政光個人所有，而
      與其2 人所合資經營之公司無關。該會既為朱耀偉以自己
      名義參加，是否同意標取會款，應由朱耀偉決定而非鍾政
      光，被告辯稱有經過鍾政光的同意，尚不足為其有利之認
      定。被告於本院審理中聲請再傳訊證人鍾政光，因被告鍾
      政廷罪證已很明確，且證人鍾政光已經原審交互詰問完畢
      ，自無再行傳訊之必要。
    3.綜上所述，本案事證明確，被告鍾政廷所辯，顯係卸責之
      詞，不足採信，其犯行洵堪認定。
二、事實二部分：
    上開事實二部分，迭據被告鍾政廷於原審及本院審理中坦承
    不諱（見原審法院訴字卷第51頁、第64頁背面；本院100 年
    3 月3 日審判筆錄），核與證人李三梅（見原審法院訴字卷
    第52頁正背面）、鍾政光（見原審法院訴字卷第59頁正背面
    ）於原審法院審理時之證述相符，並有上開票號WG0000000
    之本票影本1 張（見偵二卷第16頁）可稽，足認被告鍾政廷
    上開自白與事實相符，被告鍾政廷此部分偽造有價證券犯行
    ，洵堪認定，應依法論科。
三、被告鍾政廷行為後，刑法業於94年2 月2 日修正公布部分條
    文，並於95年7 月1 日施行。依修正後刑法第2 條第1 項規
    定：「行為後法律有變更者，適用行為時之法律。但行為後
    之法律有利於行為人者，適用最有利於行為人之法律。」，
    又比較新舊法時，應就罪刑有關之共犯、牽連犯、連續犯、
    有無累犯加重、自首減輕暨其他法定加減原因與加減例等一
    切情形，綜其全部罪刑之結果而為比較，最高法院95年度第
    8 次刑庭會議決議可資參照。茲比較新舊法如下：刑法第20
    1 條第1 項偽造有價證券罪，及第339 條第1 項詐欺取財罪
    中之罰金刑部分，其最低刑度依修正前刑法第33條第5 款規
    定，為1 元以上，經折算為新臺幣後，為新臺幣3 元以上，
    而修正後刑法第33條第5 款規定罰金為新臺幣1000元以上，
    較舊法為高，應以舊法有利於被告。經綜合比較結果，新法
    對被告並非有利，依刑法第2 條第1 項前段之規定，適用行
    為時法即修正前之刑法處斷之。
四、核被告鍾政廷就事實一所為，係犯刑法第第339 條第1 項之
    詐欺取財罪；就事實二所為，係犯刑法第201 條第1 項之偽
    造有價證券罪。被告鍾政廷就事實一所為之冒標行為後，先
    後向多數活會會員詐取會款，係法律概念之一行為同時觸犯
    數個同種之詐欺取財罪名，為同種想像競合犯，應依刑法第
    55條規定，從一重之詐欺取財罪處斷。被告鍾政廷就事實二
    所為之偽造「鍾政光」署名、盜用「鍾政光」與「泰貞企業
    行」之印章蓋用印文之行為，均係偽造有價證券之部分行為
    ；行使偽造有價證券之低度行為，為偽造有價證券之高度行
    為所吸收，均不另論罪。其1 次在上開1 張本票上同時偽造
    不同被害人鍾政光、泰貞企業行為發票人，因有侵害數個人
    法益，核屬一行為觸犯罪名，而為想像競合犯（最高法院73
    年台上字第3629號判例參照），應依刑法第55條之規定，從
    一重之偽造有價證券罪處斷。被告鍾政廷所犯上開二罪間，
    犯意各別，行為互殊，應予分論併罰。被告鍾政廷於上開事
    實二之偽造有價證券罪犯罪未被發覺前，主動向臺灣高雄地
    方法院檢察署檢察事務官供承本件犯行，自首而接受裁判乙
    節，為檢察官所不爭執（見原審法院訴字卷第37頁），並有
    檢察事務官詢問筆錄（見偵三卷第61頁）、偵訊筆錄（見偵
    四卷第32頁至第33頁）各1 份、刑事補充告訴理由狀(二)（見
    偵三卷第64頁）、檢察官起訴書（見事實欄一之(二)）可稽，
    應依刑法第62條前段規定減輕其刑。又按刑法第59條之酌量
    減輕其刑，必須犯罪另有特殊之原因與環境等等，必於犯罪
    之情狀，在客觀上足以引起一般同情，認為即予宣告法定低
    度刑期，猶嫌過重者，始有其適用，至於被告無前科，素行
    端正，子女眾多等情狀，或情節輕微，僅可為法定刑內從輕
    科刑之標準，不得據為酌量減輕之理由（最高法院28年上第
    1064號、45年台上第1165號、51年台上第899 號判例意旨參
    照），查被告鍾政廷所偽造之本票雖僅有1 張，惟該本票金
    額高達198 萬3000元，並無犯罪情狀在客觀上足以引起一般
    同情之情形，尚無依刑法第59條之規定酌減之可言。
五、原審就被告鍾政廷，因依刑法第2 條第1 項、第201 條第1
    項、第339 條第1 項、第62條前段、第51條第5 款、第55條
    、第205 條，刑法施行法第1 條之1 ，中華民國九十六年罪
    犯減刑條例第2 條第1 項第3 款、第7 條之規定，並審酌被
    告鍾政廷為圖詐取會款，竟冒用活會會員名義得標，嚴重侵
    害被冒標之人及互助會活會會員之權益與互信，迄今僅與部
    分被害人和解，並未與全數之被害人達成和解，又以他人名
    義偽造本票，並持之擔保借款，破壞票據交易秩序，亦未與
    持票人達成和解，及其犯罪之動機、目的、智識程度、生活
    狀況等一切情狀，分別量處詐欺取財罪部分有期徒刑8 月；
    偽造有價證券部分有期徒刑1 年8 月。被告所犯上開詐欺取
    財罪之犯罪時間，係在96年4 月24日以前，核符中華民國九
    十六年罪犯減刑條例第2 條第1 項第3 款規定，應減其宣告
    刑二分之一為有期徒刑4 月；並定其應執行刑為有期徒刑1
    年10月。被告所偽造之本票內，關於偽造「鍾政光」與「泰
    貞企業行」名義簽發本票部分，係偽造之有價證券，雖未據
    扣案，然並無積極證據證明業已滅失，應依刑法第205 條宣
    告沒收之；關於被告鍾政廷發票部分為真正，且屬有效之本
    票法律行為，自不在依法應沒收之列（最高法院84年台上字
    第1550號判例意旨參照）。而盜用他人之印章並持以蓋用，
    當然產生該印文之結果（最高法院86年台上第3295號判例參
    照），刑法第219 條所定不問屬於犯人與否沒收之者，以偽
    造之印章、印文或署押為限，盜用者不在其列（最高法院48
    年台上第1533號判例參照），被告盜用「鍾政光」與「泰貞
    企業行」之印章所生之印文並非偽造之印文；另該本票上偽
    造「鍾政光」之簽名1 枚既隨同本票宣告沒收，無庸重複宣
    告沒收（最高法院63年台上第2770號判例意旨參照），均不
    宣告沒收。認事用法，核無不合，量刑亦屬妥適。被告鍾政
    廷上訴意旨，就詐欺取財部分，仍執前詞，否認犯罪；就偽
    造有價證券部分，未具理由；均指摘原判決此部份不當，為
    無理由，應予駁回。
六、公訴意旨另以：鍾政廷自95年1 月間起，在其原位於高雄縣
    仁武鄉○○路345 號之住處，召集起迄時間為95年1 月15日
    至96年10月15日、每會1 萬元之互助會共22會，並自任會首
    ，召集會員李三梅、李春梅、朱耀偉、李美桂、黃金吉等人
    為會員，約定每月15日開標。詎鍾政廷意圖為自己不法之所
    有，利用會員多以電話聯絡確認，而未到場參與開標，且無
    標單競標之機會，於95年5 月15日，以口頭向李三梅等活會
    會員訛稱由李美桂以2500元之金額得標，致不知情之李三梅
    、李春梅、黃金吉等活會會員陷於錯誤，而支付會款，共計
    詐得24萬元，因認被告鍾政廷此部分另涉犯刑法第339 條第
    1 項之詐欺取財嫌云云。訊據被告鍾政廷否認有上開犯行，
    辯稱：被告是經李美桂同意讓與會員資格後始以其名義投標
    。經查：被告鍾政廷自95年1 月間起，在其原位於高雄縣仁
    武鄉○○路345 號之住處，召集起迄時間為95年1 月15日至
    96年10月15日、每會1 萬元之互助會共22會，並自任會首，
    召集會員李三梅、李春梅、朱耀偉、李美桂、黃金吉等人為
    會員，約定每月15日開標，被告鍾政廷於95年5 月15日，以
    口頭向李三梅等活會會員稱由李美桂以2500元之金額得標，
    致李三梅、李春梅、黃金吉等活會會員，各支付當期會款之
    事實，固據被告鍾政廷供承在卷，核與證人李三梅、朱耀偉
    、李美桂於原審法院審理時證述相符，並有互助會名單、切
    結書、互助會會員名單、收取活會會員會款金額各1 紙可稽
    ，堪以認定。惟查：被告鍾政廷係經李美桂同意讓與會員資
    格後始以其名義投標之事實，業據證人李美桂於原審法院審
    理時證稱：伊有參加上開互助會，但於第4 、5 會時，將會
    員資格讓與被告鍾政廷後，即無繼續繳會款，伊之前已繳之
    會款被告鍾政廷說會返還，但尚未返還等語（見原審法院訴
    字卷第56頁至第57頁）明確，足以認定。而被告鍾政廷又於
    本院審理時陳稱：「（會員是否知道李美桂把會讓給你？有
    無跟會員講？）有的知道，有問的我就會講，有的只有問標
    金。」等語（見原審法院訴字卷第61頁）。可見被告鍾政廷
    係經李美桂同意受讓其會員資格後，始以其會員資格之名義
    標得95年5 月15日之標會後，並通知其他會員繳交會款，並
    非有行使任何詐術。至李美桂雖於檢察事務官99年2 月10日
    詢問時陳稱：伊並無在95年5 月15日以2500元標得上開互助
    會，止會時，伊仍是活會云云（見偵三卷第102 頁至第103
    頁）。惟李美桂上開陳述，形式上並未經具結，實質上亦無
    直接指述被告鍾政廷有冒標及詐欺取財之行為。參以李美桂
    於檢察事務官99年2 月10日詢問時亦陳稱：伊已付5 會會款
    ，被告鍾政廷欠伊5 萬元等語（見偵三卷第103 頁），及前
    述上開互助會係於95年1 月25日起會而於95年9 月間止會，
    即上開互助會止會時，活會會員至少應已繳付「8 次」共8
    萬元之會款之事實，可見李美桂於原審法院審理時證述：其
    於第5 會，亦即繳交「5 次」會款共5 萬元後，將其會員資
    格轉讓與被告鍾政廷等語，應較符合事實。至於李美桂於檢
    察事務官99年2 月10日詢問時及原審法院審理時均陳稱：上
    開互助會止會時，伊仍係活會會員云云，則應係其誤會在轉
    讓會員資格予被告鍾政廷後，其與被告鍾政廷間之權利義務
    所致，蓋其轉讓會員資格後，僅有對被告鍾政廷有5 萬元或
    加計利息之債權，已無會員資格，更無死會、活會會員之區
    別。此外，復查無其他證據足使本院形成被告鍾政廷有上開
    詐欺取財犯行之確信（即除被告鍾政廷上述有罪部分外），
    是被告鍾政廷此部分之犯罪尚不能證明。就此部分本應對被
    告鍾政廷為無罪之判決，惟此部分公訴意旨認與前開已論詐
    欺罪部分係接續犯之一罪關係，爰不另為無罪之諭知。
參、被告林雅鈴部分（即無罪部分）：
一、公訴意旨略以：林雅鈴與鍾政廷前係夫妻；鍾政廷自95年1
    月間起，在其原位於高雄縣仁武鄉○○路345 號之住處，召
    集起迄時間為95年1 月15日至96年10月15日、每會1 萬元之
    互助會共22會，並自任會首，召集會員李三梅、李春梅、朱
    耀偉、李美桂、黃金吉等人為會員，約定每月15日開標，林
    雅鈴則從旁協助開標、收取會款等事宜。詎林雅鈴與鍾政廷
    共同意圖為自己不法之所有，利用會員多以電話聯絡確認，
    而未到場參與開標，且無標單競標之機會，先後於95年2 月
    15 日 、95年5 月15日，以口頭向李三梅等活會會員訛稱由
    朱耀偉、李美桂分別以1700元、2500元之金額得標，致不知
    情之李三梅、李春梅、黃金吉等活會會員陷於錯誤，而支付
    會款，共計詐得24萬元，因認被告林雅鈴共同涉犯刑法第33
    9 條第1 項之詐欺取財嫌云云。
二、按犯罪事實應依證據認定之，無證據不得認定犯罪事實；又
    不能證明被告犯罪者，應諭知無罪之判決；刑事訴訟法第15
    4 條第2 項、第301 條第1 項分別定有明文。又按刑事訴訟
    法上所謂認定犯罪事實之證據，係指足以認定被告確有犯罪
    行為之積極證據而言，如未能發現相當證據或證據不足以證
    明，自不能以推測或擬制之方法，以為裁判基礎，最高法院
    29年上字第3105號及40年台上字第86號分別著有判例可資參
    照。而認定不利於被告之事實，須依積極證據，茍積極證據
    不足為不利被告之認定時，即應為有利於被告之認定，更不
    必有何有利之證據；又認定犯罪事實所憑之證據，雖不以直
    接證據為限，間接證據亦包括在內，然而無論直接證據或間
    接證據，其為訴訟上之證明，須於通常一般之人均不致有所
    懷疑，而得確信其為真實之程度者，始得據為有罪之認定，
    倘其證明尚未達到此一程度，而有合理之懷疑存在而無從使
    事實審法院得有罪之確信時，即應由法院為諭知被告無罪之
    判決，且告訴人之告訴，係以使被告受刑事訴追為目的，是
    其陳述是否與事實相符，仍應調查其他證據以資審認，最高
    法院亦分別著有30年上字第816 號、76年台上字第4986號、
    52年台上字第1300號判例可資參照。
三、公訴人認被告林雅鈴涉有上開罪嫌，無非以被告鍾政廷、林
    雅鈴之供述、證人李三梅、朱耀偉、李美桂、鍾政光之證述
    ，及互助會名單、切結書各1 份，為其主要論據。
四、訊據被告林雅鈴均堅決否認有上開犯行，辯稱：上開互助會
    係由被告鍾政廷處理，伊僅偶而幫忙，並無參與上開互助會
    朱耀偉、李美桂之冒標，亦不知該2 人有遭冒標等語。
五、經查：被告林雅鈴與鍾政廷前係夫妻；被告鍾政廷自95年1
    月間起，在其原位於高雄縣仁武鄉○○路345 號之住處，召
    集起迄時間為95年1 月15日至96年10月15日、每會1 萬元之
    互助會共22會，並自任會首，召集會員李三梅、李春梅、朱
    耀偉、李美桂、黃金吉等人為會員，約定每月15日開標，林
    雅鈴則從旁協助開標等事宜，被告鍾政廷先後於95年2 月15
    日、95年5 月15日，以口頭向李三梅等活會會員稱由朱耀偉
    、李美桂分別以1700元、2500元之金額得標，致李三梅、李
    春梅、黃金吉等活會會員，各支付當期會款之事實，固據被
    告鍾政廷、林雅鈴供承在卷（見原審法院訴字卷第36頁），
    核與證人李三梅、朱耀偉、李美桂、鍾政光於原審法院審理
    時證述相符（見原審法院訴字卷第51頁至第60頁），並有互
    助會名單（見偵一卷第3 頁）、切結書（見偵一卷第4 頁）
    、互助會會員名單（見偵三卷第73頁）、收取活會會員會款
    金額（見原審法院訴字卷第26頁）各1 紙可稽，固堪認定。
    惟查：
  (一)被告林雅鈴雖有協助被告鍾政廷開標及收取會款，但朱耀偉
    、李美桂該2 次標會結果，均係由被告鍾政廷通知其他會員
    ，而與被告林雅鈴無涉之事實，業據共同被告即證人鍾政廷
    於原審法院審理時證稱：被告林雅鈴係伊前妻，上開互助會
    係伊負責招攬，會款由伊收取，有時伊會與林雅鈴一起去收
    ，如伊沒空，會叫被告林雅鈴幫伊開標，朱耀偉、李美桂該
    2 次會開標，都是伊通知活會會員說朱耀偉、李美桂分別以
    標金1700元、2500元得標等語（見原審法院訴字卷第60頁至
    第61頁）明確，足以認定。況且，上開互助會95年1 月15日
    起會至95年9 月間止會之事實，業如前述，則上開互助會之
    標會計有95年2 月15日、3 月15日、4 月15日、5 月15日、
    6 月15日、7 月15日、8 月15日，共7 次之標會（95年1 月
    15日第一會係逕由會首被告鍾政廷收取會款，並無投標），
    而該7 次開標之結果，並非均是冒標之結果。且證人李三梅
    於原審法院審理時亦證稱：對於95年2 月15日、5 月15日之
    標會，係由被告鍾政廷，或被告林雅鈴通知其開標之情形，
    無法清楚記憶等語（見原審法院訴字卷第53頁背面）。又上
    開互助會之會員即證人朱耀偉、李美桂、鍾政光於原審法院
    審理中，及證人李春梅、黃金吉、朱耀偉、李美桂、鍾政光
    於偵查中，亦均無法明確證述95年2 月15日、5 月15日之標
    會係由被告林雅鈴通知開標之結果。是被告林雅鈴縱有協助
    被告鍾政廷開標及收取會款，但被告林雅鈴是否有協助被告
    鍾政廷於95年2 月15日及5 月15日2 次之開標及收取會款，
    已不明確，自不能遽以推論被告林雅鈴必有參與上開朱耀偉
    、李美桂2 次之投開標過程，故自難僅以林雅鈴曾參與上開
    合會開標及收過活會會員會款，即推認其與被告鍾政廷有共
    同冒標朱耀偉、李美桂之會款（況李美桂部分，並未有冒標
    之情事，理由後述）。
  (二)被告鍾政廷係經李美桂同意讓與會員資格後始以其名義投標
    之事實，業據證人李美桂於原審法院審理時證稱：伊有參加
    上開互助會，但於第4 、5 會時，將會員資格讓與被告鍾政
    廷後，即無繼續繳會款，伊之前已繳之會款被告鍾政廷說會
    返還，但尚未返還等語（見原審法院訴字卷第56頁至第57頁
    ）明確，足以認定。而被告鍾政廷又於原審法院審理時陳稱
    ：「（會員是否知道李美桂把會讓給你？有無跟會員講？）
    有的知道，有問的我就會講，有的只有問標金。」等語（見
    原審法院訴字卷第61頁）。可見被告鍾政廷係經李美桂同意
    受讓其會員資格後，始以其會員資格之名義標得95年5 月15
    日之標會後，並通知其他會員繳交會款，並非有行使任何詐
    術行為。
  (三)此外，本院復查無其他證據足使本院形成被告林雅鈴有上開
    詐欺取財犯行之確信，揆諸上揭法條及判例意旨，自難遽以
    刑法第339 條第1 項之詐欺取財罪相繩。
六、原審因而為被告林雅鈴無罪之諭知，核無不合。檢察官上訴
    意旨，以「被告林雅鈴與同案被告鍾政廷業於民國94年8 月
    26日離婚，卻仍於95年3 月30日與鍾政廷共同簽署借據、於
    同年9 月15日共同簽署切結書，並於本件合會期間屢以「夫
    妻」之名協助鍾政廷進行開標、收款事宜，則被告對於鍾政
    廷冒用告訴人李三梅之名標得合會並取得合會金等事實，顯
    然知悉並有參與，是被告與鍾政廷間就本件詐欺犯行，具有
    犯意聯絡及行為分擔」；「證人朱耀偉陳稱有時將會款交給
    林雅鈴，有時交給鍾政廷；證人李三梅陳稱記得林雅鈴有打
    電話告知何人得標，得標金額多少，不記得打哪一次，並非
    證明林雅鈴沒有參與。」、「被告林雅鈴於96年2 月23日傳
    簡訊給告訴人稱：『大哥、大嫂：我們夫妻在此跟您們拜個
    晚年，年初一應該跟您們拜年的真的對不起祝新年快樂、身
    體健康、事事順心！（我們夫妻所犯的錯，對您們造成傷害
    ，我們實在深感抱歉，也感謝您們的寬宏大量，願意給我們
    時間，我們會盡快一點還您們錢）豬事如意、發大財。』被
    告二人已經離婚一年多仍自稱夫妻，而且承認夫妻對告訴人
    犯錯，是被告二人對於詐欺取財之犯行，有犯意聯絡，行為
    分擔，為共同正犯。」云云，指摘原判決此部分不當。然查
    ：被告林雅鈴與同案被告鍾政廷已經離婚，仍與鍾政廷共同
    簽署借據、切結書，且屢以夫妻之名協助鍾政廷進行開標、
    收款事宜等情，均係被告林雅鈴家中之事情，與被告林雅鈴
    是否涉犯詐欺無關，不因其是否與被告鍾政廷離婚而異其認
    定；證人朱耀偉、李三梅上開證言亦不足以證明被告林雅鈴
    即有共同冒用朱耀偉之之名義冒標；被告林雅鈴曾傳簡訊給
    告訴人承認其夫妻對告訴人犯錯，核其意旨，僅係對積欠告
    訴人債務表示歉意，亦不足以認定被告林雅鈴承認有冒標行
    為。綜上，此部分檢察官上訴為無理由，應予駁回。
據上論結，應依刑事訴訟法第368 條，判決如主文。
本案經檢察官郭振昌到庭執行職務。
中    華    民    國   100    年    3     月    10    日
                刑事第五庭    審判長法  官  曾永宗
                                    法  官  鍾宗霖
                                    法  官  任森銓
以上正本證明與原本無異。
詐欺取財部分不得上訴。
偽造有價證券部分，如不服本判決應於收受本判決後10日內向本
院提出上訴書狀，其未敘述上訴理由者，並得於提起上訴後10日
內向本院補提理由書狀（應附繕本）。
中    華    民    國   100    年    3     月    10    日
                                    書記官  呂素珍
附錄本判決論罪科刑法條.：
刑法第201條
意圖供行使之用，而偽造、變造公債票、公司股票或其他有價證
券者，處3 年以上10年以下有期徒刑，得併科3 千元以下罰金。
行使偽造、變造之公債票、公司股票或其他有價證券，或意圖供
行使之用，而收集或交付於人者，處1 年以上7 年以下有期徒刑
，得併科3 千元以下罰金。